【裁判字號】    98,上國更(一),2
【裁判日期】    981229
【裁判案由】    國家賠償
【裁判全文】
臺灣高等法院臺中分院民事判決       98年度上國更(一)字第2號
上  訴  人  甲○○
            丁○○
共      同
訴訟代理人  張績寶律師
複 代理 人  莊惠祺律師
上  訴  人  交通部台灣區國道新建工程局第二區工程處
法定代理人  陳儀標
訴訟代理人  吳紹貴律師
            蘇志淵律師
複 代理 人  林芳如律師
參  加  人  中鼎工程股份有限公司
法定代理人  乙○○
訴訟代理人  王叔榮律師
複 代理 人  魏其村律師
上  訴  人  南投縣名間鄉公所
法定代理人  丙○○
訴訟代理人  陳昭宜律師
上列當事人間請求國家賠償事件，兩造對於台灣南投地方法院95
年度國字第3號96年9月3日第一審判決均提起上訴，判決後經最
高法院發回，本院於98年12月15日言詞辯論終結，判決如下：
    主  文
原判決關於駁回上訴人甲○○、丁○○後開第二項之訴及訴訟費
用之裁判除確定部分外均廢棄。
上訴人交通部台灣區國道新建工程局第二區工程處、南投縣名間
鄉公所應再連帶給付上訴人甲○○、丁○○新台幣各陸萬元及均
自民國九十五年五月三日起至清償日止，按年息百分之五計算之
利息。
上訴人甲○○、丁○○其餘上訴駁回。
上訴人交通部台灣區國道新建工程局第二區工程處、南投縣名間
公所上訴駁回。
第一、二審及發回前第三審訴訟費用除確定部分外由上訴人交通
部台灣區國道新建工程局第二區工程處、南投縣名間鄉公所連帶
負擔百分之六十，餘由上訴人甲○○、丁○○負擔。參加費用由
參加人負擔。
    事實及理由
一上訴人交通部台灣區國道新建工程局第二區工程處（下稱二區
  工程處）法定代理人已變更為戊○○，其聲明承受訴訟，核無
  不合，應予准許。
二本件上訴人甲○○、丁○○主張：位於南投縣名間鄉○○村○
  ○○路○道台電電桿白毫幹150右分13處（國道三號高速公路
  南下指標233公里34.6公尺處下方）之道路及排水溝渠、匯流
  井（下稱系爭匯流井）為二區工程處所設置，設置時未標示路
  面邊緣線，亦未於其旁加設護欄、遮蓋或警告標誌，致用路人
  於行經該路段時，難以辨識該處設有溝井。嗣上訴人南投縣名
  間鄉公所（下稱名間鄉公所）於民國92年2月17日接管後，亦
  未盡管理維護責任，放任上述道路未劃邊緣線及系爭匯流井未
  加設護欄、遮蓋或警告標誌之危險狀態，並任由該處路邊雜草
  叢生，遮蔽視線，違反道路交通標誌標線號誌設置規則第183
  條及第162條等規定，導致伊子王志銘於94年11月8日下午2時5
  分許，騎乘重型機車行經該處時，因未能即時發現系爭匯流井
  之存在而閃避，連人帶車跌入該處通往千秋里之引道旁匯流井
  內窒息死亡。二區工程處、名間鄉公所對於公有公共設施之設
  置與管理顯有欠缺，且與王志銘之死亡具有因果關係，均有過
  失，應成立共同侵權行為而負連帶損害賠償責任。經伊分別以
  書面向二區工程處、名間鄉公所請求協議或賠償遭拒，爰依國
  家賠償法第3條第2項及民法共同侵權行為之規定，請求二區工
  程處、名間鄉公所連帶賠償甲○○、丁○○扶養費新台幣（下
  同）29萬7725元（受扶養12.52年）、40萬9086元（受扶養19.
  04年），精神慰撫金各120萬元，及丁○○殯葬費19萬5150元
  ，再依過失相抵減輕賠償金額10分之5，求為命二區工程處、
  名間鄉公所應連帶給付甲○○74萬8863元及丁○○90萬2118元
  ，並均加計自訴狀繕本送達翌日即95年5月3日起算法定遲延利
  息之判決（甲○○、丁○○於原審請求二區工程處、名間鄉公
  所應連帶賠償甲○○扶養費36萬2639元（受扶養17年）、精神
  慰撫金200萬元，合計236萬2639元；丁○○殯葬費19萬5150元
  、扶養費57萬6029元（受扶養33年）、精神慰撫金200萬元，
  合計277萬1179元。經原審認定二區工程處、名間鄉公所應連
  帶賠償甲○○扶養費29萬7725元（受扶養12.52年）、精神慰
  撫金100萬元，合計129萬7725元，再依過失相抵減輕賠償金額
  10分之7，命給付38萬9318元；賠償丁○○殯葬費19萬5150元
  、扶養費40萬9086元（受扶養19.04年）、精神慰撫金100萬元
  ，合計160萬4236元，再依過失相抵減輕賠償金額10分之7，命
  給付48萬1271元，而駁回甲○○、丁○○其餘請求。兩造均聲
  明不服，經本院前審認定二區工程處、名間鄉公所應連帶賠償
  甲○○扶養費29萬7725元（受扶養12.52年）、精神慰撫金120
  萬元，合計149萬7725元，再依過失相抵減輕賠償金額10分之5
  ，命給付74萬8863元；賠償丁○○殯葬費19萬5150元、扶養費
  40萬9086元（受扶養19.04年）、精神慰撫金120萬元，合計18
  0萬4236元，再依過失相抵減輕賠償金額10分之5，命給付90萬
  2118元，而駁回甲○○、丁○○其餘請求。甲○○、丁○○就
  本院前審駁回其請求之部分並未提起第三審上訴，此部分業已
  確定，是本件現僅能就本院前審命二區工程處、名間鄉公所連
  帶給付甲○○74萬8863元及丁○○90萬2118元部分為審理）。
三上訴人二區工程處及參加人辯以：系爭匯流井之設置並無違反
  設置當時之法規或注意義務，伊並無過失。又本件事故車輛係
  由南向北直行，非從涵洞右轉，其發生與系爭匯流井之設置無
  關，即無因果關係。況事故發生時天候晴、路面無缺陷亦無障
  礙物、視距良好、路面寬敞，現場並設有跳動路面，只需稍加
  注意即應可避免事故之發生，且事故現場留有死者王志銘所飼
  養之小狗，顯見其騎車仍須分心注意小狗，就事故應負擔違反
  道路交通安全規則第94條第3項規定之與有過失責任等語。
四上訴人名間鄉公所則以：系爭匯流井是二區工程處於新建國道
  第二高速公路時所一體興建，自應由其於必要地點設置護欄、
  警告標誌等必要之安全設施，伊接管後並未生任何損害或瑕疵
  ，自無怠於修繕、維護之管理上欠缺，即不負損害賠償責任等
  語，資為抗辯。
五本院審理之結果：
  (一)兩造不爭執事項：
    1.被害人王志銘於94年11月8日14時5分騎乘車號G7K─532號
      重型機車，於行經南投縣名間鄉○○村○○○路○道臺電
      電桿白毫幹150右分13處時，不慎掉落設置該處排水溝之
      匯流井，造成窒息死亡。
    2.南投縣名間鄉○○村○○○路○道臺電電桿白毫幹150右
      分13處（國道3號高速公路南下指標233公里34.6公尺處）
      之道路及系爭匯流井為訴外人亞新工程顧問股份有限公司
      （下稱亞新公司）及參加人公司聯合承攬規劃設計，由二
      區工程處發包施工設置，於92年2月17日由名間鄉公所接
      管。
    3.系爭匯流井由參加人及亞新公司規劃設計時即無加蓋之設
      計。
    4.系爭匯流井處案發當時並未設有警示標誌。
    5.丁○○為王志銘支出殯葬費必要費用19萬5150元。
  (二)兩造爭執事項：
    1.系爭匯流井設計時不加蓋無警告標誌，其設計是否有疏失
      ？二區工程處是否需負責？
    2.名鄉間公所就系爭匯流井管理是否有疏失？
    3.王志銘騎乘機車行經肇事路段係南往北，或東往西方向？
    4.甲○○、丁○○請求賠償之扶養費及精神慰撫金是否過高
      ？
    5.王志銘就事故發生是否與有過失？其過失比例為何？
  (三)按公有公共設施因設置或管理有欠缺，致人民生命、身體或
    財產受損害者，國家應負損害賠償責任，國家賠償法第3條
    第1項定有明文。公有公共設施，係指國家或地方自治團體
    或其他公法人所有，供公共目的使用之有體物或其他物之設
    備而言。系爭道路、匯流井係屬二區工程處所設置，供當地
    農民往來使用，所有權屬於二區工程處，已經證人許康道証
    述在卷（見本院前審卷(一)第153頁反面），依上說明，系爭
    道路、匯流井設施自屬公有公共設施。又所謂設置，係指公
    有公共設施於指定公用前之設立裝置行為，諸如：設計、建
    造、施工、裝設等行為即屬之；而所謂管理，則指公有公共
    設施於指定公用後，為維持公共設施發揮預定之功能，及維
    持可供運作狀態之一切行為。至於所謂設置或管理有欠缺，
    係指公有公共設施缺少通常應具備之性質或設備，而其欠缺
    係由於公有公共設施之設置或管理作用不完全所致。經查：
    1.系爭道路、匯流井之設置經台灣省建築師公會鑑定認：「
      系爭道路及匯流井之設置尚無違反現行法令，惟設計設置
      地點，讓從涵洞出來後欲右轉沿著邊坡旁行駛之車輛，出
      乎駕駛者預期並反應不及掉入坑洞（匯流井），屬潛在危
      險地點，應有可議之處，在設計初期若多用心思，於下列
      措施擇一設計施工，對於行經此處車輛的安全性即有非常
      明顯的助益。匯流井往北移3 公尺；匯流井鋪設孔蓋
      或蓋板；豎立警告標誌；設立護欄；地面增設「慢
      」字、減速標線。」，此有該公會95年10月31日台建師鑑
      95080字第1935-3號鑑定報告書1份附卷可稽；又證人即本
      件鑑定人李澤昌亦證稱：依照公路路線設計規範，農地重
      劃農路、水路工程設施規劃設計標準，都是完全沒有規範
      匯流井的寬度、長度、深度及設置的地點，所以會設置匯
      流井都是依照當地的地形、地勢、排水設計需求、降雨強
      度、河川水系、集水分佈、經驗值作為設計的參考依據；
      本件因為沒有規範，照現場的設計沒有錯，因為沒有法令
      規定，就經驗值來說，本件系爭匯流井的設置沒有錯，但
      設計的地點有危險，且是一個陷阱；一般匯流井是否要有
      標誌、護欄、遮蓋物，法規並沒有規範，要視實際的需要
      ，如果現場不會有人到達，就不需要設置，如果有人可以
      到達，就需要設置護欄或蓋板，就本件而言，應該要有，
      因為匯流井位在馬路上，人跟車子的行經路線上，而且匯
      流井的寬度有2.5公尺；一般匯流井上面加蓋，蓋板尺寸
      要與匯流井的尺寸一樣，一般不會是密封、要可以透水，
      匯流井的地方做護欄，並不會影響排水，因為護欄是透空
      的，高速公路有兩種護欄，一種是紐澤西護欄，那種可以
      排水，一種是水泥柱，下面是空的，…本件匯流井設置在
      馬路上，從涵洞右轉出來是最危險，但是直行也有危險，
      …；匯流井沒有設置蓋板雖未違法，但是有可議之處；…
      。等語。顯見系爭道路及匯流井之設計、施工，雖未違反
      當時之道路交通法規，亦缺少道路設施應有之安全必要。
      再者，供公眾通行使用之道路、橋樑，應暢通無阻，無往
      來之危險。系爭南北向道路之寬度不一，於臨近系爭匯流
      井部分道路寬度約4.3公尺，另一端即涵洞南方之南北向
      道路則寬達5.1公尺，有勘驗筆錄附卷足稽，於無任何警
      示標誌情況下，道路使用人不論由南往北行或自涵洞由東
      往西行後右轉南北向道路時，因路面忽然縮小，復於路旁
      設寬達2.5公尺之匯流井，猶如路邊忽有大洞出現，自容
      易使道路之使用者出乎預期而易生危險，並非一般認知之
      可容許危險，益證二區工程處所設置之系爭道路、匯流井
      相關設置確有通常效用欠缺之瑕疵。雖二區工程處、參加
      人辯稱：系爭道路、匯流井設置，並不能適用亦未違反道
      路交通標誌標線設置規則及行政院農業委員會頒布之「農
      路養護管理要點」，多年來，除本件之外，從未發生任何
      落水事件，顯見設置並無欠缺云云。然而，依前揭所述，
      公有公共設施是否有欠缺，係以有無欠缺該設置應有之安
      全性質及效果為客觀判斷之結果，不能以前未發生任何意
      外事件或設置未違行政法令為認定之依據，是二區工程處
      及參加人前開所辯，尚非足取。
    2.至名間鄉公所固辯稱：若系爭匯流井不具有通常應具備之
      安全性應是二區工程處設置不當所致，自伊接管起並未發
      生任何物之瑕疵云云。然國家賠償法第3 條第1 項既將因
      設置或管理有欠缺分列，而所謂管理有欠缺者，係指公共
      設施於建造後未善為保管，怠為修護致該物發生瑕疵，復
      未為必要之防護措施，致使該公共設施欠缺通常應具備之
      安全性而言。查供公眾通行使用之道路、橋樑，應使之無
      往來之危險，如有路面破損或坑洞、崩塌斷毀等足生往來
      危險之情形，顯已欠缺通常應具備之安全性，其管理機關
      應於破損或斷毀處前方相當距離處，設置足夠且必要之警
      示設施，供通行該道路者得以及早發現，並採取必要之措
      施，避免損害發生；如該道路、橋樑已無法通行者，管理
      機關尤應將之封閉並禁止通行，以確保人車無往來之危險
      ，否則即難謂已為必要之防護措施。系爭匯流井所在之道
      路，既係供公眾通行之用，為管理機關之名間鄉公所自有
      責任使之保持適於通行之安全狀態，使公共設施發揮其預
      定之功能，始謂盡其完全之管理責任。惟名間鄉公所對於
      所管理存有潛在危險性之系爭匯流井，未為防止危害發生
      之必要處置，自難謂其已盡管理之責。
    3.另甲○○、丁○○於本院辯稱：王志銘係自涵洞出來（即
      東西行駛）後，於右轉南北向道路時掉落系爭匯流井而窒
      息致死云云。然查甲○○、丁○○於本件起訴時，已於起
      訴狀自承：「王志銘…於南投縣名間鄉○○村○○○路○
      道『由南向北行駛』…」；另參道路交通事故現場圖，其
      上亦已明載「王志銘係騎乘重機車沿該便道由南向北直行
      ，未注意車前狀況衝入水溝肇事」，並可見得現場有長約
      1.5公尺之煞車痕，且該煞車痕跡為南北向（略偏北北東
      向），此煞車痕跡絕非自涵洞出來後旋即右轉可得產生者
      ，倘王志銘係自涵洞（由東往西）出來後，沿45度截角之
      邊坡前方路徑（即往西北方向）行駛，其衝進長寬各2.5
      公尺之匯流井後，該機車理當撞擊該匯流井西側牆（即其
      行進之正前方）而留下撞痕，斷不可能未撞西側牆，反而
      在動態無著力點之空中，得以右轉而撞擊之北側牆面。由
      此可見，王志銘當時確係由南往北行駛，並非穿越涵洞而
      來。至王志銘傷勢多位於身體右側，其拖鞋、左照後鏡、
      大鎖掉於系爭匯流井之右側邊坡乙節，係因系爭匯流井位
      於系爭道路之路面外，即在系爭道路之右側，王志銘駕駛
      機車掉落系爭匯流井，當係騎車向右偏，衝出路面所致，
      是王志銘之機車已有向右偏，其傷勢自多位於身體右側，
      機車向右偏撞上系爭匯流井北側牆面，王志銘之拖鞋掉落
      ，機車左照後鏡、大鎖斷裂，依物理之慣性作用，拖鞋、
      左照後鏡、大鎖當然會往右飛奔，而落在系爭匯流井之右
      側邊坡。甲○○、丁○○以拖鞋、左照後鏡、大鎖掉落之
      位置，主張王志銘之機車係穿越涵洞由西往東方向行駛云
      云，委無可採。
  (五)按國家損害賠償，除依本法規定外，適用民法規定，國家賠
    償法第5 條定有明文；次按因故意或過失，不法侵害他人之
    權利者，負損害賠償責任；數人共同不法侵害他人之權利者
    ，連帶負損害賠償責任；又不法侵害他人致死者，對於支出
    醫療及增加生活上需要之費用或殯葬費之人，亦應負損害賠
    償責任；被害人對於第三人負有法定扶養義務者，加害人對
    於該第三人亦應負損害賠償責任；不法侵害他人致死者，被
    害人之父、母、子、女及配偶，雖非財產上之損害，亦得請
    求賠償相當之金額，民法第184條第1項前段、第185條第1項
    前段、第192條第1項、第2項及第194條分別定有明文。本件
    甲○○、丁○○之子王志銘因掉落系爭匯流井窒息死亡，係
    因二區工程處、名間鄉公所就系爭匯流井設置及管理不當所
    致，兩者之間即有相當因果關係，二區工程處、名間鄉公所
    自應連帶負侵權行為損害賠償責任。玆審酌甲○○、丁○○
    所請求之各項損害賠償金額如下：
    1.殯葬費用部分：丁○○主張支出必要殯葬費用19萬5150元
      ，為二區工程處、名間鄉公所所不爭執，丁○○就此部分
      之請求為有理由，應予准許。
    2.扶養費用部分：
      (1)所謂扶養費用，應係指一般扶養權利人於現今社會生活
        中，維持其人之尊嚴最基本生活要求所需之費用，其標
        準固不易選擇，但此等費用之決定應顧及一般國民之生
        活水平，不能僅以最高或最低生活標準為依據，自較公
        允。是本院認應以統計上一般國民各該年度之平均消費
        額為計算之標準，方能達成上開維持其人之尊嚴基本生
        活要求之目標。故甲○○、丁○○主張依臺灣省南投地
        區92年度平均每人每年非消費性支出15萬0137元為計算
        扶養費用之標準，應有理由。二區工程處、名間鄉公所
        雖主張應採所得稅法每年每人免稅額7 萬7000元，作為
        計算撫養費之依據，惟按所得稅法之規定，僅係國家基
        於稅賦政策之考慮所為之減免措施，殊與損害賠償法上
        填補損害之目的迥然不同，自不可採取。
      (2)直系血親相互間互負扶養義務；受扶養權利者，以不能
        維持生活而無謀生能力者為限，前項無謀生能力之限制
        ，於直系血親尊親屬，不適用之，民法第1114條第1款
        、第1117條分別定有明文。故直系尊親屬受扶養之權利
        ，雖不以無謀生能力為必要，但仍須以不能維持生活者
        為限，始得請求賠償。又所謂「不能維持生活」，係指
        無財產足以維持生活，亦即不能以自己之恒產而非靠工
        作收入維持生活者而言。依本院前審所調得之稅務電子
        閘門財產所得調卷明細表顯示，甲○○名下有門牌號碼
        南投縣名間鄉○街村○○路518號房屋一間（甲○○原
        有門牌號碼南投縣名間鄉○街村○○路156號房屋已於
        921地震中毀損遭拆除，故上開明細表未顯示有該房屋
        ），及土地即南投縣名間鄉○○段621、622、623地號
        等三筆，暨利息所得94年2萬1215元、95年2萬3328元、
        96年2萬5499元；丁○○名下則無任何財產（見本院前
        審卷(一)第240至249頁）。甲○○名下之房屋係供其全家
        居住使用，土地持分面積分別為21.79平方公尺、29.17
        平方公尺、22.10平方公尺，依公告現值計算，價值共
        為66萬4846元，連同其利息所得，尚難以該財產即能維
        持生活，甲○○又屬中度肢障，領有殘障手冊（附原審
        卷(一)第140頁），其工作所得有限，甲○○自係不能維
        持生活。另丁○○經營麵攤，固可正常工作，然此為其
        有謀生能力之問題，因丁○○依賴工作維生，如無工作
        ，即不能維持生活，仍應認丁○○不能維持生活。甲○
        ○、丁○○於王志銘發生事故當時即不能維持生活，並
        非自60歲起始為不能維持生活，甲○○、丁○○於王志
        銘成年後即得請求賠償扶養費，非至60歲始能受扶養，
        則二區工程處、名間鄉公所主張甲○○、丁○○至60歲
        始能請求賠償扶養費，甲○○、丁○○所請求之扶養費
        應扣除60歲以前之中間利息云云，要屬無據。
      (3)王志銘自年滿20歲之日起，對甲○○、丁○○二人負有
        扶養義務，而甲○○、丁○○共育有子女4人，有戶籍
        謄本附卷足稽，則王志銘對甲○○、丁○○所負扶養之
        義務均為5分之1（包含甲○○、丁○○互負扶養義務）
        。本件甲○○係39年12月1日出生，丁○○係49年8月24
        日出生，王志銘係75年9月21日出生，此有戶籍謄本在
        卷可查，王志銘95年9月21日年滿20歲成年後，依「92
        年臺閩地區平均餘命表」所示，臺灣省男性平均壽命為
        72.52歲，女性平均壽命為79.04歲，甲○○、丁○○請
        求賠償12.52年、19.04年受扶養之損害，尚無不合。從
        而，甲○○得請求扶養費用損失，依霍夫曼計算法扣除
        中間利息後，得一次請求之金額為29萬7725元【｛1501
        379.00000000（此為應受扶養12年之霍夫曼係數）＋
        1501370.52（10.00000000－0.00000000）｝5（
        受扶養人數）＝297725】；丁○○得請求扶養費用損失
        ，依霍夫曼計算法扣除中間利息後，得一次請求之金額
        為40萬9086元【｛150137×13.00000000（此為應受扶
        養19年之霍夫曼係數）＋1501370.04（14.0000000
        0－00.00000000）｝5（受扶養人數）＝409086】。
    3.精神慰撫金部分：按精神慰撫金之多寡，應斟酌雙方之身
      分、地位、資力與加害之程度及其他各種情形核定相當之
      數額。而所謂相當金額，應以實際加害之情形、被害人所
      受精神上痛苦之程度、賠償權利人之身分地位、經濟能力
      ，並斟酌賠償義務人之經濟狀況等定之。經查，本件因系
      爭為二區工程處設置，名間鄉公所管理之匯流井之欠缺，
      致甲○○、丁○○之子死亡，渠等訴請二區工程處、名間
      鄉公所賠償精神慰撫金，自屬有據。又甲○○為國小畢業
      ，因肢障領有中度殘障手冊，名下擁有房屋1棟、土地3筆
      ；丁○○則為國中畢業，名下無財產，經營麵攤維生等情
      ，為兩造所不爭，本院審酌兩造之身分、地位、經濟能力
      ，及甲○○、丁○○於中年喪失獨子所受精神上打擊甚鉅
      ，認甲○○、丁○○各請求120萬元之精神慰撫金為適當
      ，應予准許。
  (六)按損害之發生或擴大，被害人與有過失者，法院得減輕賠償
    金額，或免除之；重大之損害原因，為債務人所不及知，而
    被害人不預促其注意或怠於避免或減少損害者，為與有過失
    ，此為民法第217條第1項、第2項所明定。經查：本件交通
    事故之發生，固係肇因於系爭匯流井之設置超出可供人車通
    行道路之路面，而未設有蓋板或警告標誌，自有疏失。惟本
    件事發之時為94年11月8日14時05分之白晝，天氣晴，日間
    自然光線，路面狀況為柏油路面，路面乾燥，無障礙物，視
    距良好，並無不能注意之情事，王志銘於上開時間騎車行至
    該處，一看即知在右前方有系爭匯流井存在，王志銘本應在
    車道內行駛，竟漫不經心，未注意車前狀況，駕車偏離車道
    ，致發生本件交通事故致死，王志銘顯有重大過失無疑。本
    院審酌二區工程處、名間鄉鎮公所就有危險之道路路段未採
    取有效安全措施，並設置警告標誌，及王志銘騎乘機車違反
    駕駛常規偏離道路，又未注意車前狀況之過失情節，暨雙方
    過失對王志銘騎車摔落系爭匯流井死亡之原因力強弱，認王
    志銘之行為係肇事主因，其與二區工程處、名間鄉公所之過
    失責任比例應為七比三，爰減輕二區工程處、名間鄉公所賠
    償金額10分7，是二區工程處、名間鄉公所應連帶賠償甲○
    ○44萬9318元【（297725＋0000000）0.3＝449318】，丁
    ○○54萬1271元【（195150＋409086＋0000000）0.3＝54
    1271】。
  (七)綜上所述，甲○○、丁○○請求二區工程處、名間鄉公所連
    帶賠償74萬8863元、90萬2118元，及自起訴狀繕本送達翌日
    （即95年5月3日）起算之法定遲延利息，在甲○○44萬9318
    元、丁○○54萬1271元本息之範圍內尚無不合，應予准許。
    因此，二區工程處、名間鄉公所除原審所命給付甲○○、丁
    ○○之38萬9318元、48萬1271元外，應再給付甲○○、丁○
    ○各6萬元本息。原審判決命二區工程處、名間鄉公所連帶
    給付甲○○38萬9318元、丁○○48萬1271元及利息，而駁回
    甲○○、丁○○其餘請求，兩造均聲明不服，指摘原判決不
    利於其之部分不當，求予廢棄改判，就甲○○、丁○○之上
    訴而言，原審駁回上開應准許之部分，尚有未當，此部分之
    原判決應予廢棄，爰由本院改判如主文第二項所示，其餘部
    分，原審判決駁回其請求，核無違誤，此部分之上訴為無理
    由，應予駁回；另二區工程處、名間鄉公所之上訴，原判決
    命其給付，並無不當，此部分之上訴為無理由，應併駁回。
    本件事證已臻明確，兩造其餘攻擊防禦方法，均不影響本判
    決之結果，故不逐一論述，併予敘明。
六據上論結，本件上訴，甲○○、丁○○為一部有理由，一部無
  理由；二區工程處、名間鄉公所為無理由，依民事訴訟法第45
  0條、第449條第1項、第78條、第79條、第85條，判決如主文
  。
中    華    民    國    98    年    12    月    29    日
                民事第四庭    審判長法  官  陳蘇宗
                                    法  官  李寶堂
                                    法  官  黃永祥
以上正本係照原本作成。
不得上訴。
                                    書記官  陳信和
中    華    民    國    98    年    12    月    30    日
                                                      Ｖ


司法院資訊處製作；財團法人民間司法改革基金會備份。
